---
title: "Ilmastonmuutos ja vastuut"
subtitle: "Yleistetyt lineaariset -mallit kurssin harjoitustyö, kevät 2018"
author: "Erik Manelius & Lasse Rintakumpu"
lang: fi
header-includes:
   - \usepackage{color}
urlcolor: blue   
output:
  pdf_document:
    fig_caption: yes
    toc: true
    toc_depth: 1
    number_sections: true
---

\setlength\parindent{24pt}
\setlength\parskip{3pt}


```{r setup, include=FALSE, cache=FALSE}
#Knitr-asetukset
knitr::opts_chunk$set(echo = FALSE, fig.width=3, fig.height=2.8, fig.show='hold', fig.align='center', warning = FALSE, cache = TRUE, cache.path = 'output/cache/', fig.path = 'output/figures/')

# SPSS-importia varten
library(foreign)

# PDF:n luomiseen
library(knitr)
library(pander)

# Reshape löytyy täältä
library(MASS)

# Datan splittaus
library(caret)

# Puuttuva datan käsittely
library(MissMech)
library(BaylorEdPsych)

# Nätimmät plotit
library(ggplot2)

#Kuvailevaa tarkastelua vasteen suhteen
library(gmodels)

# GLM-mallit
library(VGAM)
```

# Johdanto

Analyysityössämme tarkastelemme *[European Social Surveyn](http://ess.nsd.uib.no/)* 8. kierroksen aineiston (ESS 2016) pohjalta millaisena suomalaiset kokevat henkilökohtaisen vastuunsa ilmastonmuutoksen hillitsemisestä. 

*European Social Survey* on tieteellisistä lähtökohdista toteutettu vertaileva kyselytutkimus, joka kattaa yli 30 Euroopan ja lähialueiden maata. ESS kartoittaa Euroopan maiden yhteiskunnallisen muutoksen sekä väestön asenteiden, uskomusten ja käyttäytymisen välisiä suhteita. Suomessa tutkimus tunnetaan myös nimellä *Arvot ja mielipiteet Suomessa*. 

Tutkimus on toteutettu Tilastokeskuksen ja Turun yliopiston yhteistyönä. Tutkimukseen on poimittu satunnaisesti 3 400 yli 15-vuotiasta suomalaista. Jokainen haastateltava edustaa vastauksillaan noin 1 300 suomalaista. \footnotemark  

\footnotetext{Tilastokeskus: "Arvot ja mielipiteet Suomessa -tutkimus (ESS)", https://www.stat.fi/tup/htpalvelut/tutkimukset/arvot-ja-mielipiteet-suomessa-tutkimus-ess.html, haettu 6.5.2018.}

# Aineiston ja tutkimuskysymyksen kuvaus

```{r}
# Ladataan data
round8 <- read.spss("ESS8e01.sav", to.data.frame=TRUE)
```

```{r}
# Subsetataan Suomen data harjoitustyötä varten
round8_subset_full <- subset(round8, round8$cntry=="Finland")

# Valitaan muuttujat
round8_variables <- c("ccrdprs","gvsrdcc","ccnthum","gndr", "agea", "edulvlb", "hinctnta", "lrscale")
round8_subset_full <- round8_subset_full[round8_variables]

# Annetaan muuttujille inhimillisemmät nimet
round8_new_variable_names <- c("personal_responsibility","government_action","caused_by","gender","age","education","income","politics")
round8_finnish_variable_names <- c("D23: vastuu","D28: hallitus","D22: syy","sukupuoli","ika","koulutus","tulot","politiikka")

colnames(round8_subset_full) <- round8_new_variable_names

# Ja käännetään levelit suomeksi
personal_responsibility_finnish_levels <- levels(round8_subset_full$personal_responsibility)
personal_responsibility_finnish_levels[1] <- "En lainkaan"
personal_responsibility_finnish_levels[11] <- "Hyvin paljon"
levels(round8_subset_full$personal_responsibility) <- personal_responsibility_finnish_levels
```

Suomen aineisto sisältää $n = 1925$ tilastoyksikköä, joilta on kerättyä tietoa $499$ muuttujasta. Tutkiessamme suomalaisten henkilökohtaista ilmastovastuuta päämielenkiintomme kohdistuu muuttujaan `D23. To what extent do you feel a personal responsibility to try to reduce climate change?` eli "kuinka paljon tunnet henkilökohtaista vastuuta ilmastonmuutokset vähentämisestä?". Muuttuja on 11-luokkainen ordinaalinen muuttuja, jossa luokka 1 vastaa vastausta "en lainkaan" ja luokka 11 vastausta "hyvin paljon".

```{r include=FALSE}
# Tiputetaan havainnot joissa kysymysmuuttujissa puuttuvia havaintoja
missing_data_test <- LittleMCAR(round8_subset_full)
round8_subset <- round8_subset_full[complete.cases(round8_subset_full),]
```

Havainto kyseisestä muuttujasta puuttuu $34$ tilastoyksiköltä. Kun aineistosta on pudotettu puuttuvat havainnot (havaintojen pudottamista tarkastellaan tarkemmin myöhemmin), havaitaan, että aineiston mukaan suomalaiset tuntevat keskimääräisesti (vastausten ka. $`r round(mean(as.numeric(round8_subset[,1])),2)`$) paljon vastuuta ilmastonmuutoksen ehkäisemisestä (kts. Kuva 1). 

\newpage

\begin{figure}
  \caption{Henkilökohtainen vastuu ilmastonmuutoksesta.}
\end{figure}

```{r fig.width=6, fig.caption="\\label{fig:figs}Henkilökohtainen vastuu"}
ggplot(data=round8_subset, aes(round8_subset$personal_responsibility))+ labs(title="", x="", y="f") + geom_bar(fill="steelblue") + theme(plot.title = element_text(size=10))
```

\vspace{0.75cm}

Analyysissa pyrimme ensin tarkastelemaan miten muuttuja `D28. How likely do you think it is that governments in enough countries will take action that reduces climate change?` eli se "kuinka todennäköisenä pitää sitä, että riittävän monen maan hallitus toimii ilmastomuutoksen hillitsemiseksi" vaikuttaa vastaajan omaan vastuunottoon ilmastonmuutoksen vähentämisestä. Kyseinen muuttuja on 11-luokkainen ordinaalinen muuttuja, jossa luokka 1 vastaa vastausta "en lainkaan todennäköisenä" ja luokka 11 vastausta "hyvin todennäköisenä".

Tämän jälkeen tarkastelemme, miten näiden kysymysten välinen yhteys muuttuu, kun vastaajan käsitys ilmastonmuutoksen syistä huomioidaan. Tätä käsitystä mitataan viisiluokkaisella ordinaalisella muuttujalla `D22. Do you think that climate change is caused by natural processes, human activity, or both?` eli "uskotko ilmastonmuutoksen aiheutuvan luonnollisista prosesseista, ihmisen toiminnasta vai molemmista". Luokka 1 vastaa vastausta "kokonaan luonnollisista prosesseista", luokka 3 vastausta "yhtä paljon luonnollisista prosesseista ja ihmisen toiminnasta" ja luokka 5 vastausta "kokonaan ihmisen toiminnasta". Lisäksi muuttujassa on kuudes luokka "en usko ilmastonmuutokseen", mutta tässä luokassa ei Suomen aineistossa ole yhtään vastausta (kun vastemuuttujan `D23` puuttuvat havainnot poistetaan).

Lisäksi pyrimme tutkimaan taustamuuttujien 

* ikä (`ika`), jatkuva numeerinen, vaihteluväli $`r min(as.numeric(round8_subset$age))`$ &ndash; $`r max(as.numeric(round8_subset$age))`$,
* sukupuoli (`sukupuoli`), kategorinen, kaksiluokkainen,

vaikutusta henkilökohtaisen ilmastovastuun kokemiseen. Kun tarkastelemme kaikkia analyysiin valittuja muuttujia, havaitsemme, että puuttuvia havaintoja löytyy $24$ eri luokkakombinaatiosta yhteensä $122$ kappaletta. Jatkamme pudottamalla nämä tilastoyksiköt tarkastelusta, jolloin päädymme tilanteeseen, jossa tilastoyksikköjä on jäljellä $n_{compelete} = 1752$. Vaikka esimerkiksi Littlen MCAR-testin \footnotemark &nbsp; antaman $\chiˆ2$-testisuureen arvon $415.90$ perusteella ei voida olettaa havaintojen puuttyvan täysin satunnaisesti, jatkamme kuitenkin aineistolla, josta on poistettu puuttuvat havainnot ja huomioimme tämä johtopäätöksissä. 

\footnotetext{Little, Roderick J. A., 1988: "A Test of Missing Completely at Random for Multivariate Data with Missing Values", *Journal of the American Statistical Association*,
Vol. 83, No. 404 (Dec., 1988), pp. 1198-1202.}

Pitääksemme analyysin yksinkertaisena, rajoitamme tarkastelun kahteen taustamuuttujaa. Lisäksi muuttujien välistä korrelaatiota (Taulukko 1) tarkastelemalla havaitsemme, ettei selittävien muuttujien välillä ole niin suuria korrelaatioita, että jokin muuttujista olisi perustettua jättää tarkastelun ulkopuolelle multikollineaarisuuden välttämiseksi. Samalla huomaamme, että suurin korrelaatio löytyy vastemuuttujan `D23: vastuu` ja sukupuolen välille sekä vastemuuttujan ja muuttujan `D22: syy` välille. Muuttujien valinta vaikuttaa siis tässä suhteessa järkevältä. 

\newpage

```{r}
# Muunnetaan faktoriaineisto numeeriseksi, paitsi
# vastemuuttuja, joka pidetään graafeja varten toistaiseksi luokallisena
round8_numeric <- cbind(round8_subset$personal_responsibility, as.data.frame(sapply(round8_subset[2:5], as.numeric)))

# Poistetaan "ylimääräiset" taustamuuttujat (poliittinen suuntautuminen, ruokakunnan tulot, koulutustaso)
#round8_numeric <- cbind(round8_numeric[1:5], as.data.frame(sapply(round8_numeric[6:8], as.numeric)))
#round8_numeric <- cbind(round8_numeric[1:4], as.numeric(as.character(round8_numeric$age)), round8_numeric[6:8])

round8_correlation <- cbind(as.data.frame(as.matrix(as.numeric(round8_numeric[,1]),nrow=1,ncol=1)), round8_numeric[2:5])
colnames(round8_numeric) <- round8_finnish_variable_names[1:5]
colnames(round8_correlation) <- round8_finnish_variable_names[1:5]

kable(round(cor(round8_correlation),3), caption="Muuttujien väliset korrelaatiot.")
colnames(round8_numeric) <- round8_new_variable_names[1:5]
```

```{r}
# Pätkitään muuttujat (paitsi personal responsibility myöhemmin)
round8_numeric$age <- cut(as.numeric(round8_numeric$age), breaks=c(0, 29, 44, 64, Inf), labels=FALSE)
round8_numeric$government_action <- cut(round8_numeric$government_action, breaks=c(0,3,6,Inf), labels=FALSE)
round8_numeric$caused_by <- cut(round8_numeric$caused_by, breaks=c(0,2,3,Inf), labels=FALSE)
```

Koska pyrimme mallintamaan ordinaalisten muuttujien välistä yhteyttä erilaisilla yleistetyillä lineaarisilla logit- ja probit-malleilla, vähennämme alkuperäisten muuttujien luokkia, jotta mallien sovittaminen pysyy sekä laskennallisesti että tulkinnallisesti hallittavana.

Ordinaalisten muuttujien `D23` (vastuuta mittaava vastemuuttuja) ja `D28` ("tarpeeksi moni hallitus") kohdalla päädymme mahdollisimman tasaiseen luokkajakoon, jossa luokat $0-3$ yhdistetään alimmaksi luokaksi, luokat $4-6$ keskimmäiseksi luokaksi ja luokat $7-10$ ylimmäksi luokaksi. 

Viisiluokkaisen (koska luokkaan "en usko ilmastonmuutokseen" ei kuulu yhtään tilastoyksikköä) ilmastonmuutoksen syitä mittaavan muuttujan `D22` kohdalla päädymme myös kolmiluokkaiseen jakoon, jossa luokka $1$ sisältää vastaukset, joiden mukaan ilmastonmuutos aiheutuu joko kokonaan tai pääosin luonnollisista prosesseista, luokka $2$ sisältää vastauksen, jonka mukaan ilmastonmuutos on yhtä paljon luonnon ja ihmisen aiheuttamaa ja luokka $3$ vastaukset, joiden mukaan ilmastonmuutos on pääasiassa tai kokonaan ihmisen aiheuttamaa.

Lisäksi jaamme jatkuvan ikämuuttujan neljään luokkaan niin, että ensimmäiseen luokkaan sijoittuvat alle 31-vuotiaat, toiseen luokkaan 31-44-vuotiaat, kolmanteen luokkaan 45-64-vuotiaat ja neljänteen luokkaan yli 64-vuotiaat.

Kun tarkastelemme henkilökohtaisen ilmastovastuun jakaumaa muiden muuttujien suhteen ennen vastemuuttujan luokkien yhdistämistä (Kuvat $2-5$) huomaamme, että henkilökohtainen vastuu ilmastonmuutoksen vähentämisestä näyttää olevan suurinta niiden vastaajien keskuudessa, jotka uskovat riittävän monen hallituksen tekevän riittävästi ilmastonmuutoksen hillitsemiseksi sekä niiden vastaajien keskuudessa, jotka uskovat ilmastonmuutoksen olevan osittain tai kokonaan ihmisen aiheuttamaa. Lisäksi nuoremmat ikäluokat sekä naiset näyttävät kokevan enemmän henkilökohtaista vastuuta ilmastonmuutoksen ehkäisemisestä.

\vspace{1cm}

\begin{center}
  Kuva 2: D23 vastuu vs. D28 hallitus.
  \vspace{0.3cm}
\end{center}

```{r fig.width=2, fig.height=2}
personal_responsibility_finnish_levels[1] <- 0
personal_responsibility_finnish_levels[11] <- 10
levels(round8_numeric$personal_responsibility) <- personal_responsibility_finnish_levels

ggplot(data=round8_numeric[round8_numeric$government_action==1,], aes(round8_numeric[round8_numeric$government_action==1,]$personal_responsibility))+ labs(title="", x="", y="f", caption=paste("Luokka 1; ka.",round(mean(as.numeric(round8_numeric[round8_numeric$government_action==1,]$personal_responsibility)),2))) + geom_bar(fill="steelblue") + theme(plot.title = element_text(size=12), plot.caption = element_text(size=8))

ggplot(data=round8_numeric[round8_numeric$government_action==2,], aes(round8_numeric[round8_numeric$government_action==2,]$personal_responsibility))+ labs(title="", x="", y="f", caption=paste("Luokka 2; ka.",round(mean(as.numeric(round8_numeric[round8_numeric$government_action==2,]$personal_responsibility)),2))) + geom_bar(fill="steelblue") + theme(plot.title = element_text(size=6), plot.caption = element_text(size=8))

ggplot(data=round8_numeric[round8_numeric$government_action==3,], aes(round8_numeric[round8_numeric$government_action==3,]$personal_responsibility))+ labs(title="", x="", y="f", caption=paste("Luokka 3; ka.",round(mean(as.numeric(round8_numeric[round8_numeric$government_action==3,]$personal_responsibility)),2))) + geom_bar(fill="steelblue") + theme(plot.title = element_text(size=6), plot.caption = element_text(size=8))
```

\newpage

\begin{center}
  Kuva 3: D23 vastuu vs. D22 syy.
  \vspace{0.3cm}
\end{center}

```{r fig.width=2, fig.height=2}
ggplot(data=round8_numeric[round8_numeric$caused_by==1,], aes(round8_numeric[round8_numeric$caused_by==1,]$personal_responsibility))+ labs(title="", x="", y="f", caption=paste("Luokka 1; ka.",round(mean(as.numeric(round8_numeric[round8_numeric$caused_by==1,]$personal_responsibility)),2))) + geom_bar(fill="steelblue") + theme(plot.title = element_text(size=6), plot.caption = element_text(size=8))

ggplot(data=round8_numeric[round8_numeric$caused_by==2,], aes(round8_numeric[round8_numeric$caused_by==2,]$personal_responsibility))+ labs(title="", x="", y="f", caption=paste("Luokka 2; ka.",round(mean(as.numeric(round8_numeric[round8_numeric$caused_by==2,]$personal_responsibility)),2))) + geom_bar(fill="steelblue") + theme(plot.title = element_text(size=6), plot.caption = element_text(size=8))

ggplot(data=round8_numeric[round8_numeric$caused_by==3,], aes(round8_numeric[round8_numeric$caused_by==3,]$personal_responsibility))+ labs(title="", x="", y="f", caption=paste("Luokka 3; ka.",round(mean(as.numeric(round8_numeric[round8_numeric$caused_by==3,]$personal_responsibility)),2))) + geom_bar(fill="steelblue") + theme(plot.title = element_text(size=6), plot.caption = element_text(size=8))
```

\vspace{1cm}

\begin{center}
  Kuva 4: D23 vastuu vs. Ikä.
  \vspace{0.3cm}
\end{center}

```{r fig.width=2, fig.height=2}
ggplot(data=round8_numeric[round8_numeric$age==1,], aes(round8_numeric[round8_numeric$age==1,]$personal_responsibility))+ labs(title="", x="", y="f", caption=paste("Luokka 1; ka.",round(mean(as.numeric(round8_numeric[round8_numeric$age==1,]$personal_responsibility)),2))) + geom_bar(fill="steelblue") + theme(plot.title = element_text(size=6), plot.caption = element_text(size=8))

ggplot(data=round8_numeric[round8_numeric$age==2,], aes(round8_numeric[round8_numeric$age==2,]$personal_responsibility))+ labs(title="", x="", y="f", caption=paste("Luokka 2; ka.",round(mean(as.numeric(round8_numeric[round8_numeric$age==2,]$personal_responsibility)),2))) + geom_bar(fill="steelblue") + theme(plot.title = element_text(size=6), plot.caption = element_text(size=8))

ggplot(data=round8_numeric[round8_numeric$age==3,], aes(round8_numeric[round8_numeric$age==3,]$personal_responsibility))+ labs(title="", x="", y="f", caption=paste("Luokka 3; ka.",round(mean(as.numeric(round8_numeric[round8_numeric$age==3,]$personal_responsibility)),2))) + geom_bar(fill="steelblue") + theme(plot.title = element_text(size=6), plot.caption = element_text(size=8))

ggplot(data=round8_numeric[round8_numeric$age==4,], aes(round8_numeric[round8_numeric$age==4,]$personal_responsibility))+ labs(title="", x="", y="f", caption=paste("Luokka 4; ka.",round(mean(as.numeric(round8_numeric[round8_numeric$age==4,]$personal_responsibility)),2))) + geom_bar(fill="steelblue") + theme(plot.title = element_text(size=6), plot.caption = element_text(size=8))
```

\vspace{1cm}

\begin{center}
  Kuva 5: D23 vastuu vs. Sukupuoli.
  \vspace{0.3cm}
\end{center}

```{r fig.width=2, fig.height=2}
ggplot(data=round8_numeric[round8_numeric$gender==1,], aes(round8_numeric[round8_numeric$gender==1,]$personal_responsibility))+ labs(title="", x="", y="f", caption=paste("Mies; ka.",round(mean(as.numeric(round8_numeric[round8_numeric$gender==1,]$personal_responsibility)),2))) + geom_bar(fill="steelblue") + theme(plot.title = element_text(size=6), plot.caption = element_text(size=8))

ggplot(data=round8_numeric[round8_numeric$gender==2,], aes(round8_numeric[round8_numeric$gender==2,]$personal_responsibility))+ labs(title="", x="", y="f", caption=paste("Nainen; ka.",round(mean(as.numeric(round8_numeric[round8_numeric$gender==2,]$personal_responsibility)),2))) + geom_bar(fill="steelblue") + theme(plot.title = element_text(size=6), plot.caption = element_text(size=8))

personal_responsibility_finnish_levels[1] <- "En lainkaan"
personal_responsibility_finnish_levels[11] <- "Hyvin paljon"
levels(round8_numeric$personal_responsibility) <- personal_responsibility_finnish_levels

```

\vspace{1cm}

Seuraavaksi siirrymme mallintamaan tilannetta sekä tarkastelemaan tässä havaittujen erojen tilastollista merkitsevyyttä (sekä mahdollisia eroja muuttujien yhdysvaikutuksissa).

```{r}
# Numeeristetaan ja pätkitään myös vastemuuttuja
round8_numeric$personal_responsibility <- as.numeric(round8_numeric$personal_responsibility)
round8_numeric$personal_responsibility <- cut(round8_numeric$personal_responsibility, breaks=c(0,3,6,Inf), labels=FALSE)
```


```{r}
# Lasketaan vastemuuttujan frekvenssit ja muutetaan data wide-muotoon
round8_numeric_freq <- as.data.frame(xtabs( ~ government_action + personal_responsibility + gender + age, round8_numeric))
round8 <- reshape(round8_numeric_freq, timevar = "personal_responsibility", idvar = c("government_action", "gender", "age"), direction = "wide")

round8_numeric_freq_2 <- as.data.frame(xtabs( ~ government_action + personal_responsibility + caused_by + gender + age, round8_numeric))
round8_2 <- reshape(round8_numeric_freq_2, timevar = "personal_responsibility", idvar = c("government_action", "caused_by", "gender", "age"), direction = "wide")
```

```{r include=FALSE}
#Kuvailevaa tarkastelua vasteen suhteen
xtabs(~government_action+gender, data = round8)
kable(CrossTable(round8_numeric$personal_responsibility,round8_numeric$government_action,digits=2,prop.t = TRUE,prop.chisq =  FALSE, format = "SPSS"))
kable(CrossTable(round8_numeric$personal_responsibility,round8_numeric$gender,digits=2,prop.t = TRUE,prop.chisq =  FALSE, format = "SPSS"))
kable(CrossTable(round8_numeric$personal_responsibility,round8_numeric$age,digits=2,prop.t = TRUE,prop.chisq =  FALSE, format = "SPSS"))
kable(CrossTable(round8_numeric$personal_responsibility,round8_numeric$caused_by,digits=2,prop.t = TRUE,prop.chisq =  FALSE, format = "SPSS"))
```

```{r}
# Poistetaan nollafrekvenssit
round8 <- round8[!(round8$Freq.1 == 0 & round8$Freq.2 == 0 & round8$Freq.3 == 0),]
round8_2 <- round8_2[!(round8_2$Freq.1 == 0 & round8_2$Freq.2 == 0 & round8_2$Freq.3 == 0),]
```

# Tutkimuskysymyksen mallintaminen ja mallien tulkinta

Ensimmäiseksi mallinnamme henkilökohtaisen ilmastovastuun sekä käsittyksen hallitusten toiminnasta välistä yhteyttä. Käytämme myös ikää ja sukupuolta selittäjinä.

Koska tarkoituksenamme on mallintaa ordinaalista vastetta, vertailemme useampaa erilaista ordinaalisen aineiston mallia keskenään. Vertailuun käytämme AIC- ja BIC-informaatiokriteereitä, jäännösdevianssia sekä log-uskottavuutta. Kaikkien muiden vertailuarvojen kohdalla pienempi arvo viittaa parempaan malliin, mutta log-uskottavuuden tapauksessa suurempi arvo on parempi. Vertailussa käytämme hyväksi myös täyttä mallia, joka ei välttämättä ole sellaisenaan kiinnostava, mutta toimii hyvin mallien vertailussa. 

```{r include=FALSE}
#Erilinkkien vertailu
#Kumulative logit
Fullcumulativlog <- vglm(cbind(Freq.1,Freq.2,Freq.3) ~ government_action*gender*age, family=cumulative(parallel=TRUE), data=round8)
summary(Fullcumulativlog)
AIC(Fullcumulativlog)
BIC(Fullcumulativlog)
deviance(Fullcumulativlog)
logLik(Fullcumulativlog)
```

```{r include=FALSE}
#Adjacent-categories logit-malli
AdjCatLogit <- vglm(cbind(Freq.1,Freq.2,Freq.3) ~ government_action*gender*age, family=acat(parallel=TRUE), data=round8)
summary(AdjCatLogit)
AIC(AdjCatLogit)
BIC(AdjCatLogit)
deviance(AdjCatLogit)
logLik(AdjCatLogit)
```

```{r include=FALSE}
#Continuation-Ratio logit-malli
ConRatLogit <- vglm(cbind(Freq.1,Freq.2,Freq.3) ~ government_action*gender*age, family=cratio(parallel=TRUE), data=round8)
summary(ConRatLogit)
AIC(ConRatLogit)
BIC(ConRatLogit)
deviance(ConRatLogit)
logLik(ConRatLogit)
```

```{r include=FALSE}
#Kumulatiivinen probit-malli
CumulativeProbit <- vglm(cbind(Freq.1,Freq.2,Freq.3) ~ government_action*gender*age, family=cumulative(link=probit, parallel=TRUE), data=round8)
summary(CumulativeProbit)
AIC(CumulativeProbit)
BIC(CumulativeProbit)
deviance(CumulativeProbit)
logLik(CumulativeProbit)
```

```{r include=FALSE}
#Kumulatiivinen clog-log-malli
CumulativeCloglog <- vglm(cbind(Freq.1,Freq.2,Freq.3) ~ government_action*gender*age, family=cumulative(link=cloglog, parallel=TRUE), data=round8)
summary(CumulativeCloglog)
AIC(CumulativeCloglog)
BIC(CumulativeCloglog)
deviance(CumulativeCloglog)
logLik(CumulativeCloglog)
```

```{r include=FALSE}
#tehd??n  vertailu taulukko
aic<- rbind(AIC(Fullcumulativlog),AIC(AdjCatLogit),AIC(ConRatLogit), AIC(CumulativeProbit), AIC(CumulativeCloglog))
bic<-rbind(BIC(Fullcumulativlog),BIC(AdjCatLogit),BIC(ConRatLogit), BIC(CumulativeProbit), BIC(CumulativeCloglog))
devi<-rbind(deviance(Fullcumulativlog),deviance(AdjCatLogit),deviance(ConRatLogit), deviance(CumulativeProbit), deviance(CumulativeCloglog))
logl<-rbind(logLik(Fullcumulativlog),logLik(AdjCatLogit),logLik(ConRatLogit), logLik(CumulativeProbit), logLik(CumulativeCloglog))
```

```{r}
taulu<-cbind(aic,bic,devi,logl)
muuttujat <- c("AIC","BIC","Devianssi","Log-uskottavuus")
mallit <- c("Kumulatiivinen logit","Viereisten kategorioiden logit","Continuation-Ratio logit","Kumulatiivinen probit","Kumulatiivinen clog-log")

colnames(taulu) <- muuttujat
rownames(taulu)<-mallit
kable(taulu, caption="Mallien vertailua.")
```

Kaikkien testistatistiikkojen perusteella paras malli on viereisten kategorioiden logistinen regressiomalli (Taulukko 2). Malli on muotoa 

\begin{equation}
\text{logit}(\gamma_j) = \alpha_j + x\beta
\end{equation}

missä 

\begin{equation}
\gamma_{ij} = \frac{\pi_{ij + 1}}{\pi_{ij} + \pi_{ij+1}}.
\end{equation}

Tästä saadaan

\begin{equation}
\text{logit}(\gamma_{ij}) = log(\frac{\pi_{ij + 1}}{\pi_{ij}})
\end{equation}

joten

\begin{equation}
\text{log}(\frac{\pi_{ij + 1}}{\pi_{ij}}) = \alpha_j + x_i^T\beta.
\end{equation}

Mallin linkkifunktio on siis muotoa

\begin{equation}
\text{log}(\frac{\pi_{ij + 1}}{\pi_{ij}}).
\end{equation}

Malli siis vertaa seuraavan kategorian todennäköisyyttä sitä edeltäneeseen kategoriaan.

Etsimme parhaan selittävien muuttujien yhdistelmän aloittamalla täydestä mallista ja poistamalla siitä termejä yksi kerrallaan ("ylhäältä alas"). Jokaisen poistetun termin jälkeen vertaamme uutta mallia edelliseen $\chi^2$-testillä parametreina devianssien erotus ja vapausasteiden erotus. Etenemme näin, kunnes löydämme mallin, josta ei voida enää poistaa termejä ilman mallin merkittävää huonontumista. Päädymme malliin, jonka selittäjinä ovat vain päävaikutukset eli ikä, sukupuoli ja hallituksien toiminta.

```{r include=FALSE}
##Adjacent-categories logit-malli selke?sti paras
#mallinnuksen tekeminen
##adjmallit Ylh??lt? alas perjaatteella
#saturoitumalli
ad <- vglm(cbind(Freq.1,Freq.2,Freq.3) ~ government_action*gender*age, family=acat(parallel=TRUE), data=round8)
summary(ad)
AIC(ad)
BIC(ad)
deviance(ad)
logLik(ad)
```

```{r include=FALSE}
#poistetaan kolmannen asteen yhteisvaikutus
ad1 <- vglm(cbind(Freq.1,Freq.2,Freq.3) ~ government_action*gender*age-government_action:gender:age, family=acat(parallel=TRUE), data=round8)
summary(ad1)
AIC(ad1)
BIC(ad1)
deviance(ad1)
logLik(ad1)
```

```{r include=FALSE}
#Sis?kk?isten mallien vertailu
1-pchisq((deviance(ad1) - deviance(ad)), (df.residual(ad1)-df.residual(ad)))
# p-arvo ei merkitsev? joten malli ei selke?sti huonone verrattuna saturoituun
#ad1 on nyt verrokki malli
```

```{r include=FALSE}
#poistetaangovernment_action:gender yhteisvaikutus
ad2 <- vglm(cbind(Freq.1,Freq.2,Freq.3) ~ government_action*gender*age-government_action:gender:age-government_action:gender, family=acat(parallel=TRUE), data=round8)
summary(ad2)
AIC(ad2)
BIC(ad2)
deviance(ad2)
logLik(ad2)
```

```{r include=FALSE}
#Sis?kk?isten mallien vertailu
1-pchisq((deviance(ad2) - deviance(ad1)), (df.residual(ad2)-df.residual(ad1)))
# p-arvo ei merkitsev? joten malli ei selke?sti huonone verrattuna saturoituun
#ad2 on nyt verrokki malli
```

```{r include=FALSE}
#poistetaan gender:age yhteisvaikutus
ad3 <- vglm(cbind(Freq.1,Freq.2,Freq.3) ~ government_action*gender*age-government_action:gender:age-government_action:gender-gender:age, family=acat(parallel=TRUE), data=round8)
summary(ad3)
AIC(ad3)
BIC(ad3)
deviance(ad3)
logLik(ad3)
```

```{r include=FALSE}
#Sis?kk?isten mallien vertailu
1-pchisq((deviance(ad3) - deviance(ad2)), (df.residual(ad3)-df.residual(ad2)))
# p-arvo ei merkitsev? joten malli ei selke?sti huonone verrattuna saturoituun
#ad3 on nyt verrokki malli
```

```{r include=FALSE}
#ad3 ois hyv? malli!
#vain p??vaikutusten malli
ad4 <- vglm(cbind(Freq.1,Freq.2,Freq.3) ~ government_action+gender+age, family=acat(parallel=TRUE), data=round8)
summary(ad4)
AIC(ad4)
BIC(ad4)
deviance(ad4)
logLik(ad4)
```

```{r include=FALSE}
#Sis?kk?isten mallien vertailu
1-pchisq((deviance(ad4) - deviance(ad3)), (df.residual(ad4)-df.residual(ad3)))
#malli ei mene merkitsev?sti huonommaks eli ad4 on paras
```
```{r include=FALSE}
#kokeillaan poistaa mikä tahansa päävaikutus 
ad5 <- vglm(cbind(Freq.1,Freq.2,Freq.3) ~ government_action+gender, family=acat(parallel=TRUE), data=round8)
summary(ad5)
#Sis?kk?isten mallien vertailu
1-pchisq((deviance(ad5) - deviance(ad4)), (df.residual(ad5)-df.residual(ad4)))
#malli menee merkitsev?sti huonommaks eli ad4 on paras
```

\newpage 

\begin{center}
  Kuva 6: Mallin residuaalit.
  \vspace{0.3cm}
\end{center}

```{r}
#Tyydyt??n ad4 malliin ja tarkastellaan sen residuaaleja
#plot(residuals(ad4))
model_residuals <- as.data.frame(residuals(ad4))
ggplot(model_residuals, aes(model_residuals$`loge(P[Y=2]/P[Y=1])`,model_residuals$`loge(P[Y=3]/P[Y=2])`)) +geom_point(colour="steelblue")+labs(x=colnames(model_residuals)[1])+labs(y=colnames(model_residuals)[2])+theme(text = element_text(size=8))

#resi<-as.data.frame(residuals(ad4))
#plot(resi)
#points(x = resi[,2], type = 'p', col = 2)

#fits<-as.data.frame(fitted(ad4))
#plot(x = fits$Freq.1, type = 'p', col = 1)
#points(x = fits$Freq.2, type = 'p', col = 2)
#points(x = fits$Freq.3,  type = 'p', col = 3)
#abline(h = 0)

#resid(ad4)
#xx<-round(fitted(ad4), 3)
#yy<-round(prop.table(as.matrix((round8[,4:6])), 1),3)
#cbind(yy,xx)
#eroo<-yy-xx
#hist(eroo)
#plot(eroo)
#malli<-data.frame(round8[1:3],round(fitted(ad4), 3), round(residuals(ad4),2))
#mallicol<-c("government_action","gender","age","sovite freq1","sovite freq2","sovite freq3","residuaali P2/P1","residuaali P3/P2")
#colnames(malli)<-mallicol
#malli
```

\vspace{0.5cm}

Mallin residuaalit (Kuva 6) ovat jakautuneet tasaisesti nollan molemmin puolin ilman havaittavaa rakennetta, mutta yksi residuaali poikkeaa selkeästi muista. Tämä poikkeama johtuu havaintojen puutteesta kombinaatiolla `D28 hallitus = 1`, `sukupuoli = mies`, `ikä = yli 64` ja `D23 vastuu` korkea verrattuna keskinkertaiseen. Yleisesti voi kuitenkin sanoa, että malli sopii aineistoon hyvin. 

```{r}
summary(ad4)
```

Vakiotermien merkitsevyydestä näemme, että eri luokkien välillä on eroa. Luokkaan kaksi on vastattu $2.25$ kertaa suhteessa luokkaan yksi ja luokkaan kolme on vastattu $1.59$ kertaa suhteessa luokkaan kaksi. Mitä enemmän uskoo riittävän monen hallituksen tekevän tarpeeksi ilmastonmuutoksen estämiseksi, sitä todennäköisemmin kokee myös henkilökohtaista vastuuta ilmastonmuutoksen ehkäisystä. Naiset kokevat merkitsevästi todennäköisemmin vastuuta ilmastonmuutoksesta kuin miehet ja yli 64 vuotiaat kokevat merkitsevästi vähemmän vastuuta kuin 44-64 vuotiaat. Samoin 45-64 vuotiaat kokevat merkitsevästi vähemmän vastuuta kuin 30-44 vuotiaat.

Seuraavaksi mallinnamme miten henkilökohtaisen vastuun sekä hallituksien toiminnan keskinäinen yhteys muuttuu, kun otamme mukaan muuttujaksi kysymyksen ilmastonmuutoksen syystä. Lisäksi käytämme jälleen ikää ja sukupuolta selittäjinä. Käytämme mallin valintaan edellä kuvattua metodologiaa.

```{r include=FALSE}
#toisen kysymyksen lis??minen malliin ja mallien vertailu
#Kumulative logit
Fullcumulativlog2 <- vglm(cbind(Freq.1,Freq.2,Freq.3) ~ government_action+caused_by+gender+age, family=cumulative(parallel=TRUE), data=round8_2)
summary(Fullcumulativlog2)
```

```{r include=FALSE}
#Adjacent-categories logit-malli
AdjCatLogit2 <- vglm(cbind(Freq.1,Freq.2,Freq.3) ~ government_action+caused_by+gender+age, family=acat(parallel=TRUE), data=round8_2)
summary(AdjCatLogit2)
```

```{r include=FALSE}
#Continuation-Ratio logit-malli
ConRatLogit2 <- vglm(cbind(Freq.1,Freq.2,Freq.3) ~ government_action+caused_by+gender+age, family=cratio(parallel=TRUE), data=round8_2)
summary(ConRatLogit2)
```

```{r include=FALSE}
#Kumulatiivinen probit-malli
CumulativeProbit2 <- vglm(cbind(Freq.1,Freq.2,Freq.3) ~ government_action+caused_by+gender+age, family=cumulative(link=probit, parallel=TRUE), data=round8_2)
summary(CumulativeProbit2)
```

```{r include=FALSE}
#Kumulatiivinen clog-log-malli
CumulativeCloglog2 <- vglm(cbind(Freq.1,Freq.2,Freq.3) ~ government_action+caused_by+gender+age, family=cumulative(link=cloglog, parallel=TRUE), data=round8_2)
summary(CumulativeCloglog2)
```

```{r}
#tehd??n  vertailu taulukko
aic2<- rbind(AIC(Fullcumulativlog2),AIC(AdjCatLogit2),AIC(ConRatLogit2), AIC(CumulativeProbit2), AIC(CumulativeCloglog2))
bic2<-rbind(BIC(Fullcumulativlog2),BIC(AdjCatLogit2),BIC(ConRatLogit2), BIC(CumulativeProbit2), BIC(CumulativeCloglog2))
devi2<-rbind(deviance(Fullcumulativlog2),deviance(AdjCatLogit2),deviance(ConRatLogit2), deviance(CumulativeProbit2), deviance(CumulativeCloglog2))
logl2<-rbind(logLik(Fullcumulativlog2),logLik(AdjCatLogit2),logLik(ConRatLogit2), logLik(CumulativeProbit2), logLik(CumulativeCloglog2))
taulu2<-cbind(aic2,bic2,devi2,logl2)
colnames(taulu2) <- muuttujat
rownames(taulu2)<-mallit
kable(taulu2, caption="Mallien vertailua.")
#taas adjacent paras.
```

Päädymme jälleen viereisten kategorioiden logit-malliin (Taulukko 3). Nyt etenemme mallin parametrien valinnassa "alhaalta ylöspäin" eli lähdemme liikkeelle nollamallista ja kokeilemme lisätä yhdysvaikutuksia yksi kerrallaan ja testaamme $\chi^2$-testillä mallin merkitsevyyden muutosta. Huomioitava muutos aiempaan mallintamiseen on testaaminen huonommasta parempaan eikä paremmasta huonompaan.

Saamme parhaimman mallin valikoimalla parametreiksi muuttujat `D28: hallitus`, `D22: syy`, `sukupuoli`, `ikä` sekä muuttujien `ikä` ja `D22: syy` yhdysvaikutuksen.

```{r include=FALSE}
##Mallintaminen
#Adjacent-categories logit-malli l?ht?kohta
AdjCatLogit <- vglm(cbind(Freq.1,Freq.2,Freq.3) ~ government_action+caused_by+gender+age, family=acat(parallel=TRUE), data=round8_2)
summary(AdjCatLogit)
AIC(AdjCatLogit)
BIC(AdjCatLogit)
deviance(AdjCatLogit)
logLik(AdjCatLogit)
```

```{r include=FALSE}
##lis?t??n caused_by*age
adcat1<- vglm(cbind(Freq.1,Freq.2,Freq.3) ~ government_action+caused_by+gender+age+caused_by*age, family=acat(parallel=TRUE), data=round8_2)
summary(adcat1)
AIC(adcat1)
BIC(adcat1)
deviance(adcat1)
logLik(adcat1)

1-pchisq((deviance(AdjCatLogit) - deviance(adcat1)), (df.residual(AdjCatLogit)-df.residual(adcat1)))# parempi kuin l?ht?kohtamalli
#k?ytet??n nyt adcat1 verrokkina
```

```{r include=FALSE}
##lis?t??n government_action:caused_by
adcat2<- vglm(cbind(Freq.1,Freq.2,Freq.3) ~ government_action+caused_by+gender+age+caused_by*age+government_action:caused_by, family=acat(parallel=TRUE), data=round8_2)
summary(adcat2)
1-pchisq((deviance(adcat1) - deviance(adcat2)), (df.residual(adcat1)-df.residual(adcat2)))# ei paranna mallia
AIC(adcat2)
BIC(adcat2)
deviance(adcat2)
logLik(adcat2)
#jatketaan adcat1
```

```{r include=FALSE}
#lis?t??n government_action:age
adcat3<- vglm(cbind(Freq.1,Freq.2,Freq.3) ~ government_action+caused_by+gender+age+caused_by*age+government_action:age, family=acat(parallel=TRUE), data=round8_2)
summary(adcat3)
1-pchisq((deviance(adcat1) - deviance(adcat3)), (df.residual(adcat1)-df.residual(adcat3)))# ei paranna mallia
AIC(adcat3)
BIC(adcat3)
deviance(adcat3)
logLik(adcat3)
#jatketaan adcat1
```

```{r include=FALSE}
#lis?t??n gender:age
adcat4<- vglm(cbind(Freq.1,Freq.2,Freq.3) ~ government_action+caused_by+gender+age+caused_by*age+gender:age, family=acat(parallel=TRUE), data=round8_2)
summary(adcat4)
1-pchisq((deviance(adcat1) - deviance(adcat4)), (df.residual(adcat1)-df.residual(adcat4)))# ei paranna mallia
AIC(adcat4)
BIC(adcat4)
deviance(adcat4)
logLik(adcat4)
#jatketaan adcat1
```

```{r include=FALSE}
#lis?t??n caused_by:gender
adcat5<- vglm(cbind(Freq.1,Freq.2,Freq.3) ~ government_action+caused_by+gender+age+caused_by*age+caused_by:gender, family=acat(parallel=TRUE), data=round8_2)
summary(adcat5)
1-pchisq((deviance(adcat1) - deviance(adcat5)), (df.residual(adcat1)-df.residual(adcat5)))# ei paranna mallia
AIC(adcat5)
BIC(adcat5)
deviance(adcat5)
logLik(adcat5)
#jatketaan adcat1
```

```{r include=FALSE}
#lis?t??n government_action:gender
adcat6<- vglm(cbind(Freq.1,Freq.2,Freq.3) ~ government_action+caused_by+gender+age+caused_by*age+government_action:gender, family=acat(parallel=TRUE), data=round8_2)
summary(adcat6)
1-pchisq((deviance(adcat1) - deviance(adcat6)), (df.residual(adcat1)-df.residual(adcat6)))# ei paranna mallia
AIC(adcat6)
BIC(adcat6)
deviance(adcat6)
logLik(adcat6)
#jatketaan adcat1
```

\vspace{0.5cm}

\begin{center}
  Kuva 7: Mallin residuaalit.
  \vspace{0.3cm}
\end{center}

```{r}
#Tyydyt??n adcat1 malliin ja tarkastellaan sen residuaaleja
model_residuals <- as.data.frame(residuals(adcat1))
ggplot(model_residuals, aes(model_residuals$`loge(P[Y=2]/P[Y=1])`,model_residuals$`loge(P[Y=3]/P[Y=2])`)) +geom_point(colour="steelblue")+labs(x=colnames(model_residuals)[1])+labs(y=colnames(model_residuals)[2])+theme(text = element_text(size=8))
#) + theme(plot.title = element_text(size=6), plot.caption = element_text(size=8))
#round(resid(adcat1),3)
#x<-round(fitted(adcat1), 3)
#y<-round(prop.table(as.matrix((round8_2[,5:7])), 1),3)
#cbind(y,x)
#ero<-y-x
#hist(ero)
#data.frame(round8_2[1:4],round(prop.table(as.matrix((round8_2[,5:7])),1),2), round(fitted(adcat1),2), round(residuals(adcat1),2))
```

\newpage

Residuaalit ovat jälleen jakautuneet kohtalaisen tasaisesti (Kuva 7), mutta aineistosta löytyvien nollafrekvenssien vuoksi havaitsemme useamman ison residuaalin.

```{r}
summary(adcat1)
```

Mallissa vakiotermit eivät ole tilastollisesti merkitsevästi eroavia eli vastuuluokan vaikutus mallin vedonlyöntisuhteeseen (*odds*) voi johtua sattumasta. Hallituksen toiminnan vaikutus lisää vedonlyöntisuhdetta suurempaan henkilökohtaiseen vastuuseen. Mallissa `D22: syy` -muuttujan tasojen yksi ja kaksi ero ei ole merkitsevä, mutta tasojen kaksi ja kolme ero on eli kun uskoo ihmisen oleva syypää ilmastonmuutokseen ottaa myös enemmän henkilökohtaista vastuuta ilmastonmuutoksen hillitsemisestä (vastausluokat ovat $1 =$ luonto, $2 =$ ihminen ja luonto yhtä paljon ja $3 =$ ihminen). Naiset taas kokevat tilastollisesti merkitsevästi enemmän vastuuta ilmastonmuutoksesta kuin miehet.

Iällä yksin ei ole merkitsevästi yhteyttä vastuun tuntemiseen. Mutta kun katsomme iän ja syyn yhdysvaikutusta merkitsevästi enemmän vastuuta kokevat ne nuoret, jotka uskovat luonnon olevan ilmastonmuutoksen aiheuttaja kuin nuoret, jotka uskovat aiheuttajan olevan sekä luonto että ihminen. Merkitsevästi enemmän vastuuta kokevat myös keski-ikäiset, jotka uskovat sekä luonnon että ihmisen olevan ilmastonmuutoksen syypää kuin vanhat ihmiset, jotka uskovat ihmisten olevan syypää ilmastonmuutokseen. 

Mallinnuksen perusteella voimme todeta, ettei `D22: syy` ja `D28: hallitus` -muuttujien välinen yhdysvaikutus merkitsevästi vaikuta muutoksiin henkilökohtaista vastuuta mittaavassa vastemuuttujassa `D23: vastuu`.

## Liitteet

Analyysissa käytetty R-koodi on katsottavissa ja ladattavissa omalla [GitHub-sivullaan](https://github.com/rintakumpu/tilm3520).