---
title: "TILM3520 Harjoitustyö"
output: html_document
---

```{r setup, include=FALSE}
knitr::opts_chunk$set(echo = TRUE)
```

```{r}
# Ladataan data
read
```

Kurssin loputtua projektista on valmiina raportti, joka sisältää 

*	tutkimuskysymyksen kuvauksen
*	aineiston kuvauksen
*	käytettyjen menetelmien kuvauksen 
*	menetelmien teoreettista taustaa
*	mallien rakentamisen periaatteet
*	mallien diagnostiikan
*	tulosten tulkinnan

Kaikille: Tarkastele ensin kahden muuttujan assosiaatiota ja sen jälkeen kolmannen muuttujan vaikutusta tähän assosiaatioon.

Kaikkien kysymysten taustamuuttujina voi käyttää tavanomaisia demografisia tekijöitä kuten vastaajan ikä, sukupuoli, koulutustaso jne.

Tutustukaa myös tiedostoon ”Guide to weighting of ESS data”. 

Voi myös vaihtaa aihetta jos löytää itseään kiinnostavamman kysymyksen, kunhan mukana on kahden ilmiön assosiaatio ja sen muutos kolmannen suhteen

9.	Ilmastonmuutos ja vastuut

D23. To what extent do you feel a personal responsibility to try to reduce climate change?

D28. How likely do you think it is that governments in enough countries will take action that reduces climate change?

Miten näiden kysymysten yhteys muuttuu kun vastaajan käsitys ilmastonmuutoksen syistä huomioidaan?

D22. Do you think that climate change is caused by natural processes, human activity, or both?
Työryhmä 9: Rintakumpu, Manelius


```{r}

```

## Including Plots

You can also embed plots, for example:

```{r pressure, echo=FALSE}
plot(pressure)
```

Note that the `echo = FALSE` parameter was added to the code chunk to prevent printing of the R code that generated the plot.
