---
title: "Ilmastonmuutos ja vastuut"
subtitle: "Yleistetyt lineaariset -mallit kurssin harjoitustyö, kevät 2018"
author: "Erik Manelius & Lasse Rintakumpu"
lang: fi
header-includes:
   - \usepackage{color}
urlcolor: blue   
output:
  pdf_document:
    fig_caption: yes
    toc: true
    toc_depth: 2
    number_sections: true
---

\setlength\parindent{24pt}
\setlength\parskip{3pt}


```{r setup, include=FALSE, cache=FALSE}
#Knitr-asetukset
knitr::opts_chunk$set(echo = FALSE, fig.width=3, fig.height=2.8, fig.show='hold', fig.align='center', warning = FALSE, cache = TRUE, cache.path = 'output/cache/', fig.path = 'output/figures/')

# SPSS-importia varten
library(foreign)

# PDF:n luomiseen
library(knitr)
library(pander)

# Reshape löytyy täältä
library(MASS)

# Datan splittaus
library(caret)

# Puuttuva datan käsittely
library(MissMech)
library(BaylorEdPsych)

# Nätimmät plotit
library(ggplot2)

#Kuvailevaa tarkastelua vasteen suhteen
library(gmodels)

# GLM-mallit
library(VGAM)
```

# Johdanto

Analyysityössämme tarkastelemme *[European Social Surveyn](http://ess.nsd.uib.no/)* 8. kierroksen aineiston (ESS 2016) pohjalta millaisena suomalaiset kokevat henkilökohtaisen vastuunsa ilmastonmuutoksen hillitsemisestä. 

*European Social Survey* on tieteellisistä lähtökohdista toteutettu vertaileva kyselytutkimus, joka kattaa yli 30 Euroopan ja lähialueiden maata. ESS kartoittaa Euroopan maiden yhteiskunnallisen muutoksen sekä väestön asenteiden, uskomusten ja käyttäytymisen välisiä suhteita. Suomessa tutkimus tunnetaan myös nimellä *Arvot ja mielipiteet Suomessa*. 

Tutkimus on toteutettu Tilastokeskuksen ja Turun yliopiston yhteistyönä. Tutkimukseen on poimittu satunnaisesti 3 400 yli 15-vuotiasta suomalaista. Jokainen haastateltava edustaa vastauksillaan noin 1 300 suomalaista. \footnotemark  

\footnotetext{Tilastokeskus: "Arvot ja mielipiteet Suomessa -tutkimus (ESS)", https://www.stat.fi/tup/htpalvelut/tutkimukset/arvot-ja-mielipiteet-suomessa-tutkimus-ess.html, haettu 6.5.2018.}

# Aineiston ja tutkimuskysymyksen kuvaus

```{r}
# Ladataan data
round8 <- read.spss("ESS8e01.sav", to.data.frame=TRUE)
```

```{r}
# Subsetataan Suomen data harjoitustyötä varten
round8_subset_full <- subset(round8, round8$cntry=="Finland")

# Valitaan muuttujat
round8_variables <- c("ccrdprs","gvsrdcc","ccnthum","gndr", "agea", "edulvlb", "hinctnta", "lrscale")
round8_subset_full <- round8_subset_full[round8_variables]

# Annetaan muuttujille inhimillisemmät nimet
round8_new_variable_names <- c("personal_responsibility","government_action","caused_by","gender","age","education","income","politics")
round8_finnish_variable_names <- c("D23: vastuu","D28: hallitus","D22: syy","sukupuoli","ika","koulutus","tulot","politiikka")

colnames(round8_subset_full) <- round8_new_variable_names

# Ja käännetään levelit suomeksi
personal_responsibility_finnish_levels <- levels(round8_subset_full$personal_responsibility)
personal_responsibility_finnish_levels[1] <- "En lainkaan"
personal_responsibility_finnish_levels[11] <- "Hyvin paljon"
levels(round8_subset_full$personal_responsibility) <- personal_responsibility_finnish_levels
```

Suomen aineisto sisältää $n = 1925$ tilastoyksikköä, joista on kerättyä tietoa $499$ muuttujasta. Tutkiessamme suomalaisten henkilökohtaista ilmastovastuuta päämielenkiintomme kohdistuu muuttujaan `D23. To what extent do you feel a personal responsibility to try to reduce climate change?` eli "kuinka paljon tunnet henkilökohtaista vastuuta ilmastonmuutokset vähentämisestä?". Muuttuja on 11-luokkainen ordinaalinen muuttuja, jossa luokka 1 vastaa vastausta "en lainkaan" ja luokka 11 vastausta "hyvin paljon".

```{r include=FALSE}
# Tiputetaan havainnot joissa kysymysmuuttujissa puuttuvia havaintoja
missing_data_test <- LittleMCAR(round8_subset_full)
round8_subset <- round8_subset_full[complete.cases(round8_subset_full),]
```

Havainto kyseisestä muuttujasta puuttuu $34$ tilastoyksiköltä. Kun aineistosta on pudotettu puuttuvat havainnot (havaintojen pudottamista tarkastellaan tarkemmin myöhemmin), havaitaan, että aineiston mukaan suomalaiset tuntevat keskimääräisesti (vastausten ka. $`r round(mean(as.numeric(round8_subset[,1])),2)`$) paljon vastuuta ilmastonmuutoksen ehkäisemisestä (kts. Kaavio 1). 

```{r fig.width=6, fig.caption="\\label{fig:figs}Henkilökohtainen vastuu"}
ggplot(data=round8_subset, aes(round8_subset$personal_responsibility))+ labs(title="", x="", y="f", caption="Kaavio 1: Henkilökohtainen vastuu ilmastonmuutoksesta.") + geom_bar(fill="steelblue") + theme(plot.title = element_text(size=10))
```

\vspace{0.75cm}

Analyysissa pyrimme ensin tarkastelemaan miten muuttuja `D28. How likely do you think it is that governments in enough countries will take action that reduces climate change?` eli se "kuinka todennäköisenä pitää sitä, että riittävän monen maan hallitus toimii ilmastomuutoksen hillitsemiseksi" vaikuttaa vastaajan omaan vastuunottoon ilmastonmuutoksen vähentämisestä. Kyseinen muuttuja on myös 11-luokkainen ordinaalinen muuttuja, jossa luokka 1 vastaa vastausta "en lainkaan todennäköisenä" ja luokka 11 vastausta "hyvin todennäköisenä".

Tämän jälkeen tarkastelemme, miten näiden kysymysten välinen yhteys muuttuu, kun vastaajan käsitys ilmastonmuutoksen syistä huomioidaan. Käsitystä mitataan muuttujalla `D22. Do you think that climate change is caused by natural processes, human activity, or both?` eli "uskotko ilmastonmuutoksen aiheutuvan luonnollisista prosesseista, ihmisen toiminnasta vai molemmista".

Ilmastonmuutoksen syiden mittaamiseen on käytetty viisiluokkaista ordinaalista muuttujaa, jossa luokka 1 vastaa vastausta "kokonaan luonnollisista prosesseista", luokka 3 vastausta "yhtä paljon luonnollisista prosesseista ja ihmisen toiminnasta" ja luokka 5 vastausta "kokonaan ihmisen toiminnasta". Lisäksi muuttujassa on kuudes luokka "en usko ilmastonmuutokseen", mutta tässä luokassa ei Suomen aineistossa ole yhtään vastausta (kun vastemuuttujan `D23` puuttuvat havainnot poistetaan).

Lisäksi pyrimme tutkimaan taustamuuttujien 

* ikä (`ika`), jatkuva ja numeerinen, vaihteluväli $`r min(as.numeric(round8_subset$age))`$ &ndash; $`r max(as.numeric(round8_subset$age))`$,
* sukupuoli (`sukupuoli`), kategorinen, kaksiluokkainen,

vaikutusta henkilökohtaisen ilmastovastuun kokemiseen. Kun tarkastelemme kaikkia analyysiin valittuja muuttujia, havaitsemme, että puuttuvia havaintoja löytyy $24$ eri luokkakombinaatiosta yhteensä $122$ kappaletta. Jatketaan pudottamalla nämä tilastoyksiköt tarkastelusta. Päädymme tilanteeseen, jossa tilastoyksikköjä on jäljellä $n_{compelete} = 1752$. Vaikka esimerkiksi Littlen MCAR-testin \footnotemark &nbsp; antaman $\chiˆ2$-testisuureen arvon $415.90$ perusteella ei voida olettaa havaintojen puuttyvan täysin satunnaisesti, jatkamme kuitenkin aineistolla, josta on poistettu puuttuvat havainnot ja huomioimme tämä johtopäätöksissä. 

\footnotetext{Little, Roderick J. A., 1988: "A Test of Missing Completely at Random for Multivariate Data with Missing Values", *Journal of the American Statistical Association*,
Vol. 83, No. 404 (Dec., 1988), pp. 1198-1202.}

Pitääksemme analyysin yksinkertaisena, rajoitamme tarkastelun näihin kahteen taustamuuttujaa. Lisäksi muuttujien välistä korrelaatiota (Taulukko 1) tarkastelemalla havaitsemme, ettei selittävien muuttujien välillä ole niin suurta korrelaatiota, että jokin muuttujista olisi perustettua jättää tarkastelun ulkopuolelle multikollineaarisuuden välttämiseksi. Samalla huomaamme, että suurin korrelaatio löytyy vastemuuttujan `D23` ja iän sekä ilmastonmuutoksen syyn välille. Muuttujien valinta vaikuttaa siis tässä suhteessa järkevältä. 

Koska pyrimme mallintamaan ordinaalisten muuttujien välistä yhteyttä erilaisilla yleistetyillä lineaarisilla logit- ja probit-malleilla, vähennämme alkuperäisten muuttujien luokkia, jotta mallien sovittaminen pysyy sekä laskennallisesti että tulkinnallisesti riittävän yksinkertaisena.

Ordinaalisten muuttujien `D23` (vastuuta mittaava vastemuuttuja) ja `D28` ("tarpeeksi moni hallitus") kohdalla päädymme mahdollisimman tasaiseen luokkajakoon, jossa luokat $0-3$ yhdistetään alimmaksi luokaksi, luokat $4-6$ keskimmäiseksi luokaksi ja luokat $7-10$ ylimmäksi luokaksi. 

Viisiluokkaisen (koska luokkaan "en usko ilmastonmuutokseen" ei kuulu yhtään tilastoyksikköä) ilmastonmuutoksen syitä mittaavan muuttujan `D22` kohdalla päädymme myös kolmiluokkaiseen jakoon, jossa luokka $1$ sisältää vastaukset, joiden mukaan ilmastonmuutos aiheutuu joko kokonaan tai pääosin luonnollisista prosesseista, luokka $2$ sisältää vastauksen, jonka mukaan ilmastonmuutos on yhtä paljon luonnon ja ihmisen aiheuttamaa ja luokka $3$ vastaukset, joiden mukaan ilmastonmuutos on pääasiassa tai kokonaan ihmisen aiheuttamaa.

Lisäksi jaamme jatkuvan ikämuuttujan neljään luokkaan niin, että ensimmäiseen luokkaan sijoittuvat alle 31-vuotiaat, toiseen luokkaan 31-44-vuotiaat, kolmanteen luokkaan 45-64-vuotiaat ja neljänteen luokkaan yli 64-vuotiaat.

```{r}
# Muunnetaan faktoriaineisto numeeriseksi
round8_numeric <- as.data.frame(sapply(round8_subset[1:5], as.numeric))

# Poistetaan "ylimääräiset" taustamuuttujat (poliittinen suuntautuminen, ruokakunnan tulot, koulutustaso)
#round8_numeric <- cbind(round8_numeric[1:5], as.data.frame(sapply(round8_numeric[6:8], as.numeric)))
#round8_numeric <- cbind(round8_numeric[1:4], as.numeric(as.character(round8_numeric$age)), round8_numeric[6:8])

colnames(round8_numeric) <- round8_finnish_variable_names[1:5]
kable(round(cor(round8_numeric),3), caption="Muuttujien väliset korrelaatiot.")
colnames(round8_numeric) <- round8_new_variable_names[1:5]
```

```{r}
# Pätkitään muuttujat
round8_numeric$age <- cut(as.numeric(round8_numeric$age), breaks=c(0, 29, 44, 64, Inf), labels=FALSE)
round8_numeric$government_action <- cut(round8_numeric$government_action, breaks=c(0,3,6,Inf), labels=FALSE)
round8_numeric$personal_responsibility <- cut(round8_numeric$personal_responsibility, breaks=c(0,3,6,Inf), labels=FALSE)
round8_numeric$caused_by <- cut(round8_numeric$caused_by, breaks=c(0,2,3,Inf), labels=FALSE)
# Tiputetaan 
round8_numeric <- round8_numeric[,1:5]
```

```{r}
# Lasketaan vastemuuttujan frekvenssit ja muutetaan data wide-muotoon
round8_numeric_freq <- as.data.frame(xtabs( ~ government_action + personal_responsibility + gender + age, round8_numeric))
round8 <- reshape(round8_numeric_freq, timevar = "personal_responsibility", idvar = c("government_action", "gender", "age"), direction = "wide")

round8_numeric_freq_2 <- as.data.frame(xtabs( ~ government_action + personal_responsibility + caused_by + gender + age, round8_numeric))
round8_2 <- reshape(round8_numeric_freq_2, timevar = "personal_responsibility", idvar = c("government_action", "caused_by", "gender", "age"), direction = "wide")
```

```{r include=FALSE}
#Kuvailevaa tarkastelua vasteen suhteen
xtabs(~government_action+gender, data = round8)
kable(CrossTable(round8_numeric$personal_responsibility,round8_numeric$government_action,digits=2,prop.t = TRUE,prop.chisq =  FALSE, format = "SPSS"))
kable(CrossTable(round8_numeric$personal_responsibility,round8_numeric$gender,digits=2,prop.t = TRUE,prop.chisq =  FALSE, format = "SPSS"))
kable(CrossTable(round8_numeric$personal_responsibility,round8_numeric$age,digits=2,prop.t = TRUE,prop.chisq =  FALSE, format = "SPSS"))
kable(CrossTable(round8_numeric$personal_responsibility,round8_numeric$caused_by,digits=2,prop.t = TRUE,prop.chisq =  FALSE, format = "SPSS"))
```

```{r}
# Poistetaan nollafrekvenssit
round8 <- round8[!(round8$Freq.1 == 0 & round8$Freq.2 == 0 & round8$Freq.3 == 0),]
round8_2 <- round8_2[!(round8_2$Freq.1 == 0 & round8_2$Freq.2 == 0 & round8_2$Freq.3 == 0),]
```

Ristiintaulukoimalla ... muuttujan  ... kun TARKASTELEMME LUOKKIA KOLMANNEN MUUTTUJAN SUHTEEN. => ANALYYSI ON JÄRKEVÄ.

# Tutkimuskysymyksen mallintaminen

*	käytettyjen menetelmien kuvauksen 
*	menetelmien teoreettista taustaa
*	mallien rakentamisen periaatteet
*	mallien diagnostiikan

Pieni teksti: Tarkastellaan erilaisia ordinaalisen aineiston malleja, vertaillaan keskenään. Tarkastellaan saturoituja malleja (sopivat hyvin vertailuun)

```{r include=FALSE}
#Erilinkkien vertailu
#Kumulative logit
Fullcumulativlog <- vglm(cbind(Freq.1,Freq.2,Freq.3) ~ government_action*gender*age, family=cumulative(parallel=TRUE), data=round8)
summary(Fullcumulativlog)
AIC(Fullcumulativlog)
BIC(Fullcumulativlog)
deviance(Fullcumulativlog)
logLik(Fullcumulativlog)
```

```{r include=FALSE}
#Adjacent-categories logit-malli
AdjCatLogit <- vglm(cbind(Freq.1,Freq.2,Freq.3) ~ government_action*gender*age, family=acat(parallel=TRUE), data=round8)
summary(AdjCatLogit)
AIC(AdjCatLogit)
BIC(AdjCatLogit)
deviance(AdjCatLogit)
logLik(AdjCatLogit)
```

```{r include=FALSE}
#Continuation-Ratio logit-malli
ConRatLogit <- vglm(cbind(Freq.1,Freq.2,Freq.3) ~ government_action*gender*age, family=cratio(parallel=TRUE), data=round8)
summary(ConRatLogit)
AIC(ConRatLogit)
BIC(ConRatLogit)
deviance(ConRatLogit)
logLik(ConRatLogit)
```

```{r include=FALSE}
#Kumulatiivinen probit-malli
CumulativeProbit <- vglm(cbind(Freq.1,Freq.2,Freq.3) ~ government_action*gender*age, family=cumulative(link=probit, parallel=TRUE), data=round8)
summary(CumulativeProbit)
AIC(CumulativeProbit)
BIC(CumulativeProbit)
deviance(CumulativeProbit)
logLik(CumulativeProbit)
```

```{r include=FALSE}
#Kumulatiivinen clog-log-malli
CumulativeCloglog <- vglm(cbind(Freq.1,Freq.2,Freq.3) ~ government_action*gender*age, family=cumulative(link=cloglog, parallel=TRUE), data=round8)
summary(CumulativeCloglog)
AIC(CumulativeCloglog)
BIC(CumulativeCloglog)
deviance(CumulativeCloglog)
logLik(CumulativeCloglog)
```

```{r}
#tehd??n  vertailu taulukko
aic<- rbind(AIC(Fullcumulativlog),AIC(AdjCatLogit),AIC(ConRatLogit), AIC(CumulativeProbit), AIC(CumulativeCloglog))
bic<-rbind(BIC(Fullcumulativlog),BIC(AdjCatLogit),BIC(ConRatLogit), BIC(CumulativeProbit), BIC(CumulativeCloglog))
devi<-rbind(deviance(Fullcumulativlog),deviance(AdjCatLogit),deviance(ConRatLogit), deviance(CumulativeProbit), deviance(CumulativeCloglog))
logl<-rbind(logLik(Fullcumulativlog),logLik(AdjCatLogit),logLik(ConRatLogit), logLik(CumulativeProbit), logLik(CumulativeCloglog))
```

Kaikkien testistatistiikoiden perusteella paras malli on viereisten kategorioiden logistinen regressiomalli. Malli on muotoa 

\begin{equation}
\text{logit}(\gamma_j) = \alpha_j + x\beta
\end{equation},

missä 

\begin{equation}
\gamma_{ij} = \frac{\pi_{ij + 1}}{\pi_{ij} + \pi_{ij+1}}
\end{equation}.


```{r}
taulu<-cbind(aic,bic,devi,logl)
muuttujat <- c("AIC","BIC","Devianssi","Log-uskottavuus")
mallit <- c("Kumulatiivinen logit","Viereisten kategorioiden logit","Continuation-Ratio logit","Kumulatiivinen probit","Kumulatiivinen clog-log")

colnames(taulu) <- muuttujat
rownames(taulu)<-mallit
kable(taulu)
```

selitys valitusta mallista, vertailee rinnakkaiseen luokkaan. Linkkifunktio. Malliyhtälö. Kerrotaan miten mallia haettiin. Aloitetaan täydestä mallista, edetään ylhäältä alaspäin. Verrataan mallia $\chi^2$-testillä.

```{r include=FALSE}
##Adjacent-categories logit-malli selke?sti paras
#mallinnuksen tekeminen
##adjmallit Ylh??lt? alas perjaatteella
#saturoitumalli
ad <- vglm(cbind(Freq.1,Freq.2,Freq.3) ~ government_action*gender*age, family=acat(parallel=TRUE), data=round8)
summary(ad)
AIC(ad)
BIC(ad)
deviance(ad)
logLik(ad)
```

```{r include=FALSE}
#poistetaan kolmannen asteen yhteisvaikutus
ad1 <- vglm(cbind(Freq.1,Freq.2,Freq.3) ~ government_action*gender*age-government_action:gender:age, family=acat(parallel=TRUE), data=round8)
summary(ad1)
AIC(ad1)
BIC(ad1)
deviance(ad1)
logLik(ad1)
```

```{r include=FALSE}
#Sis?kk?isten mallien vertailu
1-pchisq((deviance(ad1) - deviance(ad)), (df.residual(ad1)-df.residual(ad)))
# p-arvo ei merkitsev? joten malli ei selke?sti huonone verrattuna saturoituun
#ad1 on nyt verrokki malli
```

```{r include=FALSE}
#poistetaangovernment_action:gender yhteisvaikutus
ad2 <- vglm(cbind(Freq.1,Freq.2,Freq.3) ~ government_action*gender*age-government_action:gender:age-government_action:gender, family=acat(parallel=TRUE), data=round8)
summary(ad2)
AIC(ad2)
BIC(ad2)
deviance(ad2)
logLik(ad2)
```

```{r include=FALSE}
#Sis?kk?isten mallien vertailu
1-pchisq((deviance(ad2) - deviance(ad1)), (df.residual(ad2)-df.residual(ad1)))
# p-arvo ei merkitsev? joten malli ei selke?sti huonone verrattuna saturoituun
#ad2 on nyt verrokki malli
```

```{r include=FALSE}
#poistetaan gender:age yhteisvaikutus
ad3 <- vglm(cbind(Freq.1,Freq.2,Freq.3) ~ government_action*gender*age-government_action:gender:age-government_action:gender-gender:age, family=acat(parallel=TRUE), data=round8)
summary(ad3)
AIC(ad3)
BIC(ad3)
deviance(ad3)
logLik(ad3)
```

```{r include=FALSE}
#Sis?kk?isten mallien vertailu
1-pchisq((deviance(ad3) - deviance(ad2)), (df.residual(ad3)-df.residual(ad2)))
# p-arvo ei merkitsev? joten malli ei selke?sti huonone verrattuna saturoituun
#ad3 on nyt verrokki malli
```

```{r include=FALSE}
#ad3 ois hyv? malli!
#vain p??vaikutusten malli
ad4 <- vglm(cbind(Freq.1,Freq.2,Freq.3) ~ government_action+gender+age, family=acat(parallel=TRUE), data=round8)
summary(ad4)
AIC(ad4)
BIC(ad4)
deviance(ad4)
logLik(ad4)
```

```{r include=FALSE}
#Sis?kk?isten mallien vertailu
1-pchisq((deviance(ad4) - deviance(ad3)), (df.residual(ad4)-df.residual(ad3)))
#malli menee merkitsev?sti huonommaks eli ad3 on paras
```

```{r include=FALSE}
#Tyydyt??n ad3 malliin ja tarkastellaan sen residuaaleja
plot(residuals(ad3))
resid(ad3)
xx<-round(fitted(ad3), 3)
yy<-round(prop.table(as.matrix((round8[,4:6])), 1),3)
cbind(yy,xx)
eroo<-yy-xx
hist(eroo)
plot(eroo)

data.frame(round8[1:3],round(prop.table(as.matrix((round8[,4:6])),1),3), round(fitted(ad3),2), round(residuals(ad3),2))
```
```{r}
summary(ad3)
```

Mallin tulkintaa: Vakiotermien tulkinta, ovat merkitseviä eli luokkien välillä on eroa. Government action 3 eroaa luokasta 2 (ero exp(0.400)) = 1.5 odds verrattuna kakkoseen => Tulkinta, mitä enemmän uskoo että riittävän moni hallitus tekee ilmastonmuutoksen ehkäisemiseksi sen todennäköisemmin kokee myös henkilökohtaista vastuuta ilmastonmuutoksen ehkäisystä. Samoin naiset kokevat miehiä enemmän henkilökohtaista vastuuta ja nuoret enemmän kuin vanhat. Kuitenkin kun otetaan mukaan malliin käsitys riittävän monen hallituksen toimista, iän vaikutus vähenee (tilastollisesti merkitsevästi ikäluokkien kolme ja kaksi välillä).

```{r include=FALSE}
#toisen kysymyksen lis??minen malliin ja mallien vertailu
#Kumulative logit
Fullcumulativlog2 <- vglm(cbind(Freq.1,Freq.2,Freq.3) ~ government_action+caused_by+gender+age, family=cumulative(parallel=TRUE), data=round8_2)
summary(Fullcumulativlog2)
```

```{r include=FALSE}
#Adjacent-categories logit-malli
AdjCatLogit2 <- vglm(cbind(Freq.1,Freq.2,Freq.3) ~ government_action+caused_by+gender+age, family=acat(parallel=TRUE), data=round8_2)
summary(AdjCatLogit2)
```

```{r include=FALSE}
#Continuation-Ratio logit-malli
ConRatLogit2 <- vglm(cbind(Freq.1,Freq.2,Freq.3) ~ government_action+caused_by+gender+age, family=cratio(parallel=TRUE), data=round8_2)
summary(ConRatLogit2)
```

```{r include=FALSE}
#Kumulatiivinen probit-malli
CumulativeProbit2 <- vglm(cbind(Freq.1,Freq.2,Freq.3) ~ government_action+caused_by+gender+age, family=cumulative(link=probit, parallel=TRUE), data=round8_2)
summary(CumulativeProbit2)
```

```{r include=FALSE}
#Kumulatiivinen clog-log-malli
CumulativeCloglog2 <- vglm(cbind(Freq.1,Freq.2,Freq.3) ~ government_action+caused_by+gender+age, family=cumulative(link=cloglog, parallel=TRUE), data=round8_2)
summary(CumulativeCloglog2)
```

```{r}
#tehd??n  vertailu taulukko
aic2<- rbind(AIC(Fullcumulativlog2),AIC(AdjCatLogit2),AIC(ConRatLogit2), AIC(CumulativeProbit2), AIC(CumulativeCloglog2))
bic2<-rbind(BIC(Fullcumulativlog2),BIC(AdjCatLogit2),BIC(ConRatLogit2), BIC(CumulativeProbit2), BIC(CumulativeCloglog2))
devi2<-rbind(deviance(Fullcumulativlog2),deviance(AdjCatLogit2),deviance(ConRatLogit2), deviance(CumulativeProbit2), deviance(CumulativeCloglog2))
logl2<-rbind(logLik(Fullcumulativlog2),logLik(AdjCatLogit2),logLik(ConRatLogit2), logLik(CumulativeProbit2), logLik(CumulativeCloglog2))
taulu2<-cbind(aic2,bic2,devi2,logl2)
colnames(taulu2) <- muuttujat
rownames(taulu2)<-mallit
kable(taulu2)
#taas adjacent paras.
```

Samat jutut tästä. Adjacent jälleen paras. Edetään nyt alhaalta ylös. 

```{r include=FALSE}
##Mallintaminen
#Adjacent-categories logit-malli l?ht?kohta
AdjCatLogit <- vglm(cbind(Freq.1,Freq.2,Freq.3) ~ government_action+caused_by+gender+age, family=acat(parallel=TRUE), data=round8_2)
summary(AdjCatLogit)
AIC(AdjCatLogit)
BIC(AdjCatLogit)
deviance(AdjCatLogit)
logLik(AdjCatLogit)
```

```{r include=FALSE}
##lis?t??n caused_by*age
adcat1<- vglm(cbind(Freq.1,Freq.2,Freq.3) ~ government_action+caused_by+gender+age+caused_by*age, family=acat(parallel=TRUE), data=round8_2)
summary(adcat1)
AIC(adcat1)
BIC(adcat1)
deviance(adcat1)
logLik(adcat1)

1-pchisq((deviance(AdjCatLogit) - deviance(adcat1)), (df.residual(AdjCatLogit)-df.residual(adcat1)))# parempi kuin l?ht?kohtamalli
#k?ytet??n nyt adcat1 verrokkina
```


```{r include=FALSE}
##lis?t??n government_action:caused_by
adcat2<- vglm(cbind(Freq.1,Freq.2,Freq.3) ~ government_action+caused_by+gender+age+caused_by*age+government_action:caused_by, family=acat(parallel=TRUE), data=round8_2)
summary(adcat2)
1-pchisq((deviance(adcat1) - deviance(adcat2)), (df.residual(adcat1)-df.residual(adcat2)))# ei paranna mallia
AIC(adcat2)
BIC(adcat2)
deviance(adcat2)
logLik(adcat2)
#jatketaan adcat1
```

```{r include=FALSE}
#lis?t??n government_action:age
adcat3<- vglm(cbind(Freq.1,Freq.2,Freq.3) ~ government_action+caused_by+gender+age+caused_by*age+government_action:age, family=acat(parallel=TRUE), data=round8_2)
summary(adcat3)
1-pchisq((deviance(adcat1) - deviance(adcat3)), (df.residual(adcat1)-df.residual(adcat3)))# ei paranna mallia
AIC(adcat3)
BIC(adcat3)
deviance(adcat3)
logLik(adcat3)
#jatketaan adcat1
```

```{r include=FALSE}
#lis?t??n gender:age
adcat4<- vglm(cbind(Freq.1,Freq.2,Freq.3) ~ government_action+caused_by+gender+age+caused_by*age+gender:age, family=acat(parallel=TRUE), data=round8_2)
summary(adcat4)
1-pchisq((deviance(adcat1) - deviance(adcat4)), (df.residual(adcat1)-df.residual(adcat4)))# ei paranna mallia
AIC(adcat4)
BIC(adcat4)
deviance(adcat4)
logLik(adcat4)
#jatketaan adcat1
```

```{r include=FALSE}
#lis?t??n caused_by:gender
adcat5<- vglm(cbind(Freq.1,Freq.2,Freq.3) ~ government_action+caused_by+gender+age+caused_by*age+caused_by:gender, family=acat(parallel=TRUE), data=round8_2)
summary(adcat5)
1-pchisq((deviance(adcat1) - deviance(adcat5)), (df.residual(adcat1)-df.residual(adcat5)))# ei paranna mallia
AIC(adcat5)
BIC(adcat5)
deviance(adcat5)
logLik(adcat5)
#jatketaan adcat1
```

```{r include=FALSE}
#lis?t??n government_action:gender
adcat6<- vglm(cbind(Freq.1,Freq.2,Freq.3) ~ government_action+caused_by+gender+age+caused_by*age+government_action:gender, family=acat(parallel=TRUE), data=round8_2)
summary(adcat6)
1-pchisq((deviance(adcat1) - deviance(adcat6)), (df.residual(adcat1)-df.residual(adcat6)))# ei paranna mallia
AIC(adcat6)
BIC(adcat6)
deviance(adcat6)
logLik(adcat6)
#jatketaan adcat1
```

```{r}
summary(adcat1)
```

Tulkintaa: Syyn ottaminen mukaan malliin => Vakiotermit eivät ole merkitseviä. Eli responsibility-luokan vaikutus oddsiin voi johtua sattumasta. Caused-by muuttujan tulkinta erilainen, koska ei ordinaalinen. Caused_by vaikuttaa merkitsevästi niin, että mitä enemmän uskoo ihmisen aiheuttavan ilmastonmuutosta sitä enemmän henkilökohtaista vastuuta kokee vastuuta ilmastonmuutoksen ehkäisemisestä. Sukupuoli ja ikä kuten aikaisemmassa mallissa, mutta caused_by 

```{r include=FALSE}
#Tyydyt??n adcat1 malliin ja tarkastellaan sen residuaaleja
plot(residuals(adcat1))
resid(adcat1)
x<-round(fitted(adcat1), 3)
y<-round(prop.table(as.matrix((round8_2[,5:7])), 1),3)
cbind(y,x)
ero<-y-x
hist(ero)
data.frame(round8_2[1:3],round(prop.table(as.matrix((round8_2[,5:7])),1),3), round(fitted(adcat1),2), round(residuals(adcat1),2))
```

# Tulosten tulkinta ja johtopäätökset

Mallien tulkinta tänne. 